臺灣高等法院刑事判決　　　　　　　　96年度上易字第2035號
上　訴　人
即　被　告　甲○○
　　　　　　乙○○
共　　　同
選任辯護人　郭美絹律師
上列上訴人等因公共危險案件，不服臺灣板橋地方法院96年度易
字第1175號，中華民國96年7月27日第一審判決（起訴案號：臺
灣板橋地方法院檢察署95年度偵字第24311號、96年度偵字第685
3號），提起上訴，本院判決如下：
    主  文
原判決關於甲○○部分撤銷。
甲○○無罪。
其他上訴駁回。
    事  實
一、乙○○係為位於臺北縣樹林市○○街28巷2號「應全工業有
    限公司」（下稱應全公司）之員工，該公司負責人甲○○見
    其在台北地區無固定之住居所，故長期免費提供該公司內之
    夾層屋予乙○○居住。而乙○○明知其所居住之夾層屋為木
    板隔間，應注意該場所內若遺留任何火種即有引起火災發生
    之可能，於民國95年8月15日20時許，乙○○於其寄居之應
    全公司2樓夾層附近抽煙，應注意避免遺留菸蒂引發火災，
    且依當時情形亦無不能注意之情事，竟疏於注意，於應全公
    司夾層下方附近某處抽菸，遺留菸蒂點燃擺放於上址之易燃
    物品，因而引發火災，火勢迅速延燒，致燒毀現供人使用之
    應全公司及位於臺北縣樹林市○○街28巷3號、2號之久益企
    業社、煌名企業有限公司（下稱煌名公司，該公司與應全公
    司共同租用同址廠房隔間使用）等廠房。
二、案經臺北縣政府警察局樹林分局報請臺灣板橋地方法院檢察
    署檢察官偵查起訴。
    理  由
壹、被告乙○○部分：
一、證人簡樹、詹清添、黃木源、鄭慶正、王章會於警詢、偵查
    等審判外之陳述，及臺北縣政府消防局95年9月2日火災原因
    調查報告書（內含火災調查報告書摘要、火災現場勘查紀錄
    及原因研判、火災證物鑑定報告、火災出動觀察紀錄、火災
    現場平面圖3張、火災現場照片40張），被告乙○○及其辯
    護人於本院審理時俱表示不爭執證據能力（見本院卷第20頁
    背面），且本院亦查上開證據無何違法取得或不當採證情事
    ，自均有證據能力。
二、訊據被告乙○○固坦承上開時地有居住於應全公司負責人甲
    ○○所提供之夾層屋，並發生火災之事實，惟矢口否認有抽
    菸及因其煙蒂引發火災情事，辯稱：起火點是在廁所走廊，
    不是應全公司夾層屋下方，而且伊當天也沒有在夾層屋裡抽
    菸，不知起火原因為何云云。
三、經查：
  (一)95年8月15日20時2分許，臺北縣樹林市○○街28巷2號之應
    全公司、煌名公司起火，火勢延燒至同巷3號久益企業社，
    火勢控制後，消防人員於95年5月15日、16日、17日3度勘查
    現場及採證後，製成火災原因調查報告書（記載火災發生時
    間為同日20時8分），有火災後現場照片、上開火災原因調
    查報告書等在卷可稽。且被告乙○○對於上開時地發生火災
    之事實亦不爭執，此部分事實堪以認定。
  (二)被告乙○○雖一再辯稱：起火點不是在應全公司夾層屋下方
    ，應係位於與煌名公司共用廠房之煌名公司所使用範圍，火
    災並非伊所引起云云。惟查：(1)、依偵查卷附火災現場勘查
    紀錄及原因研判報告所示，本案火災之勘驗人員先由火場結
    構燒損程度、屋頂樑柱受熱塌陷程度、遺留物品之碳化程度
    等跡證，判斷何位置之燃燒時間最為長久，以判斷可能之起
    火位置（見偵查卷第35頁），及由現場燃燒後所呈現之狀況
   ，判斷火勢漫延之走向，而認定以臺北縣樹林市○○街28巷2
    號建築物之西側，約略在夾層屋下方一帶為起火點（見同卷
    第36 頁起火處判斷5.）；而依鑑識人員王章會所繪製之現
    場圖，夾層屋下方即為應全公司所在（見同前卷第43-44頁
    ），從而判定起火點在應全公司內，約略為夾層屋下方一帶
    。(2)、被告雖又一再辯稱：上開火災現場勘查紀錄及原因研
    判報告中所附之現場圖繪製圖有誤（偵查卷第43-45頁），
    與實際情形不符，而爭執起火點並非如該報告所研判之夾層
    屋下方一帶，並另提出共同被告甲○○手繪之現場圖為證（
    見原審卷第86頁）。參以證人王章會於原審審判中所述：我
    依據現場機具擺放位置繪圖，但因為縮放比例與長度，與實
    際狀況有出入等語（見原審96年6月22日審判筆錄第10頁）
    ，以及證人鄭慶正於偵查中所證：火災原因調查報告書所附
    現場圖之比例不對，從廁所門口有一走道，走到應全公司之
    夾層約10公尺左右（偵查卷第43、44頁現場圖均無走道），
    走道左邊是煌名公司，上面夾層是辦公室，下面是倉庫等語
    （見同前日審判筆錄第5-6頁）；及證人黃寶賢比較火災原
    因調查報告書附圖及甲○○手繪圖後，認現場以手繪圖較正
    確（見原審96年7月13日審判筆錄第4頁）。以證人王章會係
    事後到現場勘查，以現場燒損之情形、機具擺放之位置擬繪
    現場圖，而被告甲○○則是憑自己親身經驗記憶所及之現場
    繪圖，當以被告甲○○所繪之現場圖為可採。被告此部分辯
    解雖然可信，惟以甲○○所繪現場圖，輔以火災原因調查報
    告書所判斷之起火處，應係在應全公司夾層屋下方附近（即
    煌名公司、應全公司一樓使用部分交界附近），故不但夾層
    屋地板燒燬，且彈簧床掉落後燒燬至僅剩部分彈簧，且夾層
    屋上方一帶鐵架彎曲塌陷嚴重（見偵卷第57頁照片）。固然
    被告之辯護人復主張夾層屋分為兩部分，北側為煌名公司辦
    公室，南側為應全公司（即被告乙○○宿居處）云云；惟上
    開火災原因調查報告書所指起火處係彈簧掉落處上方，可見
    係指應全公司夾層屋下方為起火處，約略該當於煌名公司倉
    庫及應全公司辦公室交界附近（無隔間）。故火災原因調查
    報告書所附現場圖固然在比例、長度上有疏誤，但勘查結果
    判斷起火處在應全公司夾層屋下方附近乙節，應無違誤。被
    告辯稱起火點不是應全公司所在一節，即無可取。至被告乙
    ○○聲請本院傳訊證人王章會、黃寶賢、呂英銘三人以查明
    證人王章會所繪現場有誤及其所製作之火災原因調查報告書
    內容亦非正確云云；惟查：證人王章會、黃寶賢於原審時就
    上開事項已到庭證述綦詳，且本院調查證據之結果亦採認被
    告乙○○所辯稱：證人王章會所繪現場圖與現況未盡相符，
    應以共同被告甲○○於原審所提手繪現場圖為準，已如前述
    ，證人王章會、黃寶賢、呂英銘自無再加以傳訊調查之必要
    ，附此敘明。
  (三)至於起火原因判斷上，首先由現場堆放之物品，判斷並無常
    溫下自燃之危險物，而排除因危險物品堆放不當引起火勢；
　　再者因為現場無多處起火點，且無蓄意縱火之促燃劑潑灑、
　  劇烈燃燒痕跡，排除人為縱火因素；加上該處並無電器設備
    配線短路融痕現象，排除電器設備異常引燃之可能性。而因
    當時在工廠內之被告乙○○有喝酒、抽菸之習慣，故不排除
    遺留火種引燃之可能性（見偵查卷第36-37頁火災原因調查
    報告書）。惟火場勘驗人員在應全公司夾層屋下方樓梯附近
    （可能之起火點）挖掘碳化物化驗結果，檢出含有可燃性液
    體ASTME1387、E1618，屬輕質芳香烴類之物質（見偵查卷第
    39頁鑑定報告），足見證人王章會判斷人為因素遺留火種引
    燃易燃物而引發火勢，並非只是個人意見，而係有相當事證
    為佐。
  (四)而被告乙○○於95年8月20日19時30分許，返回應全公司時
    ，當時廠區包括煌名公司、久益企業社人員均已離開，廠區
    內僅有被告乙○○一人。而被告乙○○經由樓梯上夾層屋時
    ，樓梯處（即鑑定報告所指之起火點）應尚未起火，否則被
    告乙○○上樓時絕無視而不見之理。而被告乙○○經由樓梯
    上夾層屋後，樓梯下方所擺放含有可燃性液體ASTME1387 、
    E1618之易燃物品，始因遺留火種引燃，同日20時2分許，被
    告乙○○聞得焦味開門時燙傷（見偵查卷第64頁）。顯見上
    開火勢係被告乙○○返回工廠後引燃，且在被告乙○○上樓
    前，樓梯處之易燃物尚未燃燒，故被告乙○○進工廠上樓之
    前，並未查見有任何火勢或異味。而被告乙○○上樓後，樓
    梯下之易燃物旋即燃燒，約2、30分鐘即延燒至夾層屋樓板
    ，顯見引燃上開易燃物之火種確實為被告乙○○所遺留，亦
    即被告乙○○上樓時無意間遺留火種，而引燃上開易燃物，
    故在燃燒時間順序（由夾層屋下方開始延燒）、火勢位置上
    （上方結構受熱扭曲），均與後來火場之跡證相符。
  (五)又證人詹清添（煌名公司負責人）於偵查中證稱：當日公司
    於17時許下班，廠區並無人員在場，公司在門口有擺放幾桶
    油漆，但並未燒到油漆，我是在18時10分離開等語（見偵查
    卷第72頁、第16頁）；證人黃木源（久益企業社負責人）於
    偵查中證稱：晚間19時30分許與工廠師傅巡視後離開等語（
    見偵查卷第18頁）；證人鄭慶正於偵查中證稱：當天有與乙
    ○○一起飲酒，後來在19時30分許乙○○回到公司夾層屋住
    處等語（見偵查卷第81頁）。核與被告乙○○所陳：我回去
    工廠時，工廠已經沒有人了，煌名公司的人全部都休息等語
    相符（見原審96年7月13日審判筆錄第14頁）。再參以證人
    黃寶賢於原審中證稱：夾層屋裡有菸灰缸一情（見原審96年
    7 月13日審判筆錄），足證火災發生當時，現場僅被告乙○
    ○一人在場而已，再輔以其有喝酒、抽菸之生活習慣判斷，
    與前開遺留火種引燃易燃物之跡證相關，及如前述，本件可
    排除人為縱火、電器短路等原因，綜核全案卷證，本件火災
    之發生原因之惟一可能即係因被告乙○○抽煙不慎而引起，
    自屬合理推認。被告乙○○猶空言否認當晚有在廠區內抽菸
    ，火災非伊所引起云云，顯係脫罪卸責之詞，不足採信。
  (六)綜上所述，本件應係被告乙○○於上樓梯時，不慎因火種遺
    留（可能係菸蒂或菸灰），引燃樓梯之易燃液體，從而引發
    火勢燒燬應全公司、煌名公司廠區，及久益企業社部分範圍
    。此與火災原因調查報告表由燃燒狀態判斷起火處，加上以
    現場跡證排除危險物品、人為縱火、電器異常等因素之判斷
    結果相符。而被告乙○○明知廠區內有潤滑油等易燃物，猶
    疏於注意在抽菸時應避免遺留火種引燃易燃物，就本件火災
    發生自有過失。而應全公司、煌名公司廠區、久益企業社部
    分範圍因被告乙○○上開過失行為，廠房及器具燒燬，有前
    開現場照片為證，足認被告乙○○之過失行為，與燒燬上開
    廠房、機器之結果間，有相當因果關係。
  (七)綜上所述，本件事證已臻明確，被告犯行堪以認定，應依法
    論科。
四、核被告乙○○所為係犯刑法第173條第2項之失火罪，而按刑
    法上之放火罪，其直接被害法益為一般社會之公共安全，雖
　　私人之財產法益亦同時受其侵害，但本罪係列入公共危險章
  　內，自以社會公安之法益為重，此觀於燒燬自己所有物致生
    公共危險時並應論罪之點，亦可得肯定之見解，故以一個放
    火行為燒燬多家房屋，仍祇成立一罪，不得以所焚家數，定
    其罪數，最高法院21年度上字第391號判例可資參照。本件
    被告乙○○以一過失行為，燒燬多間廠房，參諸前開判例說
    明，仍應以一罪論。原審審酌被告乙○○未有前科紀錄，素
    行尚稱良好，係一時疏失始犯本案，及其手段、所生危害等
    一切情狀，依刑法第173條第2項規定，判處被告乙○○拘役
    40日，並說明被告乙○○所為本件犯罪係96年4月24日前所
    犯，合依中華民國九十六年罪犯減刑條例第2條第1項第3款
    規定，併依該條例第2條第1項第3款、第7條、第9條，規定
    減其宣告刑二分之一，並依刑法第41條第1項前段諭知易科
    罰金之折算標準。認事用法並無不合，量刑亦稱妥適，被告
    乙○○上訴猶執前詞否認犯罪，指摘原判決不當，為無理由
　　，應予駁回
貳、被告甲○○部分：
一、公訴意旨略以：被告甲○○為上址應全公司負責人，為場所
    之實際管理人，被告乙○○則為應全公司之員工，平時從事
    沖床業務並寄居於上址公司二樓夾層內，甲○○明知上址場
    所內擺有潤滑油等易燃物品，其身為場所管理人理應杜絕該
    場所內遺留任何火種，以降低火災發生之可能，而依當時情
    形，並無不能注意之情事，竟疏未注意應嚴格管控員工不得
    於上址場所內抽煙，嗣於民國95年8月15日20時2分許，乙○
    ○於其寄居之應全公司2樓夾層附近，本應注意場所內擺有
    上揭易燃物品，應不得於易燃物品附近抽煙，以避免遺留煙
    蒂引發火災，且依當時情形亦無不能注意之情事，竟疏於注
    意，於應全公司2樓夾層附近抽煙，致遺留煙蒂點燃擺放於
    上址之易燃物品，因而引發火災，火勢迅速延燒，致燒毀現
    有人所在之應全公司及位於臺北縣樹林市○○街28巷3號、2
    號之久益企業社、煌名企業有限公司（下稱煌名公司）等廠
    房。認為被告甲○○亦涉犯刑法第刑法第173條第2項之失火
    罪云云。
二、按犯罪事實應依證據認定之，無證據不得推定其犯罪事實；
    不能證明被告犯罪者，應諭知無罪之判決，刑事訴訟法第15
    4條、第301條第1項分別定有明文。又所謂認定犯罪事實之
    證據，係指足以認定被告確有犯罪行為之積極證據而言，如
    未發現相當證據，或證據不足以證明，自不能以推測或擬制
    之方法，以為裁判基礎。又刑法上所稱之過失，係指對於構
    成犯罪事實之發生，應注意，並能注意而不注意之情形，有
    無此情形，應就各個事實，具體判斷，不能以行為人任某種
    職務，為概括之推定。最高法院32年度上字67號判例、76
    年度台上字第6440號判決要旨參照。
三、公訴人認被告甲○○涉犯本件失火罪，無非以被告甲○○為
    應全公司負責人，乃本案火災現場之實際管理人，而本件火
    災經勘查結果認為係乙○○於下班後在應全公司廠房夾層屋
    內抽煙不慎而引起，及共同被告乙○○自承有抽煙習慣，證
    人鄭慶正證稱被告甲○○未禁止員工下班後於應全公司內抽
    煙為主要論據。訊據被告甲○○辯稱：只是讓乙○○借住在
    夾層屋內，沒去過他住的地方，不知道他下班有無在夾層屋
    內抽煙，公司有規定不能在工廠抽菸，而且後來問他，他說
    他沒有在夾層屋那裡抽菸，起火當時伊不在工廠內，也沒有
    過失等語。
四、經查：
  (一)被告甲○○為應全公司負責人，共同被告乙○○為該公司之
    員工，於下班後仍居住於上址應全公司內之夾層屋，於95年
    8月15日20時許，因乙○○於在所居住之夾層屋內抽煙，應
    注意避免遺留菸蒂引發火災，且依當時情形亦無不能注意之
    情事，竟疏於注意，於應全公司夾層下方附近某處抽菸，遺
    留菸蒂點燃擺放於上址之易燃物品，因而引發火災，火勢迅
    速延燒，致燒毀應全公司、久益企業社、煌名公司等廠房之
    事實，業經本院論述並認定如前，被告甲○○猶辯稱本案火
    災不是乙○○抽煙而引起云云，自不足採。
  (二)被告甲○○雖應全公司負責人，並提供應全公司內之夾層屋
    予員工乙○○居住，惟依被告甲○○於本院審理時所陳，其
    乃單純無償提供乙○○住所，與乙○○之職務並無關連，被
    告甲○○稱：「二樓夾層我是提供給乙○○睡覺，他不是值
    班，只提供給他一個人睡覺，我從85年就讓他在這裡睡覺，
    也沒有跟他收報酬、收錢。」、「（他是否要幫你看工廠？
    ）不用，我那只是個鐵皮屋，只是單純給他有住的地方。」
    、「他是來我們這裡上班我才認識他的，他退伍後就來我這
    裡上班，是大概79年的事。」等語（見本院卷第40頁背面、
    41頁正面96年10月25日準備程序筆錄），核與共同被告乙○
    ○於同日所稱情節相符（見本院卷第41頁背面同一準備程序
    筆錄）。是被告甲○○僅係單純出於善意無償提供廠房內夾
    層屋予員工乙○○居住，且前後達十餘年均相安無事，衡情
    尚難認被告甲○○猶須約束管制、時時注意員工乙○○於下
    班後在夾層屋內之行為；況火災發生當時，被告甲○○確實
    不在現場，其亦無法預見乙○○當日會抽煙及乙○○抽煙後
    未妥為處理煙頭致引起火災等事實，公訴意旨僅以被告甲○
    ○為應全公司之負責人，對廠房有實際管理權，即概括認定
    其就場所內所發生之他人過失行為亦須負責，不免太過擴張
    場所負責人之注意義務，誠屬過苛。綜上，被告甲○○辯稱
    ：火災發生時，伊不在場，伊對火災之發生並無過失一節，
    尚非無憑，可堪採信。
五、此外，復查無其他積極之證據足資認定被告甲○○對本案火
    災之發生有何過失，自屬犯罪不能證明，揆諸首揭說明，不
    能證明被告甲○○犯罪，自應為被告甲○○無罪之判決。原
    審未詳予研求，遽對被告甲○○為論罪科刑之判決，容有未
    當，被告甲○○上訴否認犯罪指摘原判決不當，為有理由，
    自應由本院將原判決關於被告甲○○部分撤銷，而為被告甲
    ○○無罪之諭知。
據上論斷，應依刑事訴訟法第368條、第369條第1項前段、第364
條、第301條第1項，判決如主文。
本案經檢察官田炳麟到庭執行職務。
中　　華　　民　　國　　96　　年　　11　　月　　29　　日
       　　　　　 刑事第十七庭  審判長法　官  趙功恆
                                      法　官　高明哲
                                      法　官　孫惠琳
以上正本證明與原本無異。
不得上訴。
                                      書記官  魏汝萍
中　　華　　民　　國　　96　　年　　11　　月　　29　　日
附錄：本案論罪科刑法條全文
